行　政　法　院　判　決　　　　　　　　　　　　　　八十七年度判字第六八九號
　　原　　　告　尚宏理容椅業有限公司
　　代　表　人　甲○○
　　被　　　告　經濟部中央標準局
右當事人間因新型專利異議事件，原告不服行政院中華民國八十六年十一月十八日台
八十六訴字第四四三五八號再訴願決定，提起行政訴訟，本院判決如左︰
　　主  文
原告之訴駁回。
　　事  實
緣本件關係人歐狄理容器材有限公司於民國八十四年六月二十九日以其「洗髮盆具之
結構改良」係於設有排水孔、沖水頭之盆體正面之盆緣開設一弧槽，盆體內側相對弧
槽處開設一配合槽，配合槽結合一振盪器，振盪器頂部結合軟性材質之墊枕，振盪器
電路導通後，可使墊枕產生振動，俾使沖洗頭髮時減輕來自頭部之負荷並達按摩之目
的等情，向被告申請新型專利，經被告編為第00000000號審查，准予專利。
公告期間，原告以本案振盪器結構不具產業上利用性，且係運用申請前既有之技術或
知識，而為熟習該項技術者所能輕易完成，未具增進功效，有違專利法第九十八條第
一項前段、第一項第二款及第二項規定云云，檢具第00000000號及其追加一
號「理容洗髮盆之構造改良」暨第00000000號「洗髮盆之改良結構」等新型
專利案（以下分別稱引證(一)、(二)、(三)）專利公告及專利說明書影本，對之提起異議。
案經被告審查，為本案異議不成立之審定，發給八十五年十月二十二日（八五）台專
（判）○二○二一字第一四○六五○號專利異議審定書。原告不服，提起訴願、再訴
願，遞遭決定駁回，遂提起行政訴訟，茲摘兩造訴辯意旨於次：
原告起訴意旨略謂︰一、查系爭第00000000號「洗髮盆具之結構改良」專利
案，其專利主體主要係由一盆體結合一振盪器所組成，其結構包括：一盆體，該盆體
至少設有沖水頭及一排水口，其正面處係依照人體頸部設計一弧槽，該槽可供頭部仲
靠於盆體內，此外，於盆體內緣與弧槽相對之處係凸設一配合槽，該配合槽主要恰可
供下述之振盪器相結合者；一振盪器，該振盪器係由一上、下殼體及一馬達以適當之
電路連結電池所構成，其中，下殼體係區隔成兩空間，其中一空間可供裝置電池，另
一空間則結合一馬達，又馬達之動力輸出端係結合一偏心軸，該偏心軸於馬達運轉時
可產生振動之運動，另外，結合一軟性墊枕之上殼體係以套合之型態組合下殼體，特
別，二者組合之後可容許做上下之運動，且於常態時，二者應保持一距間隙，又，上
殼體對應電池處係以電路連接一接點，透過施力於上殼體而使其迫合於下殼體，得使
該接點與電池之極點（正極或負極）接合形成通路，得以使馬達運轉者。二、然而就
該案之整體架構以觀，係利用一盆體以結合一振盪器之組合結構，其目的無非是提供
一種可設置於洗髮盆內而供洗髮者頭部得以抵靠之裝置，然如是構造及功效，於原告
所有第00000000號「理容洗髮盆之結構改良」專利案以及00000000
Ａ○一號「理容洗髮盆之結構改良追加(一)」專利案中便早已揭露，該二專利案無論是
申請日、核准日或公告日均遠早於系爭案，在該引證(一)、(二)案之專利權利主體中，已
包含了在理容洗髮盆內一體成型或外加裝設「頂持座」之結構特徵，由於該引證(一)、
(二)案之頂持座並未限定形狀或結構，因此，在理容洗髮盆內設置可供洗髮者頭部依恃
抵靠之頂持座或其任何等效之構造者，廣義上皆應涵蓋於引證(一)、(二)案專利所保護之
範圍中，故而縱然系爭案於其振盪器（同於引證(一)、(二)案之頂持座）內施予細部結構
的改變，然而就整體架構宏觀，系爭案侵犯原告所有之專利權，及違反專利法第九十
八條第一項第二款規定之事實，應堪認定。三、系爭案在其申請專利範圍中之盆體及
振盪器結構部分，分別載有：「一盆體，該盆體至少設有沖水頭及一排水口，其正面
處係依照人體頸部設計一弧槽，．．．」以及「一振盪器，．．．結合一軟性墊枕之
上殼體．．．」等構造；其中，該盆體部分的沖水頭、排水口與弧槽等，均為習見理
容洗髮盆泛用之裝置與結構，而如是的構造設備亦可在前述的引證(一)、(二)案中得見，
系爭案將此種習用結構載入其專利範圍中，顯非適法，經原告於異議及訴願、再訴願
中均提出糾舉，其中原處分對此是若無睹，隻字未提，而訴願決定及再訴願決定卻
認為若將該些習知構造排除，則有擴大系爭案申請專利範圍之虞，此種說辭實難令人
苟同，按原告之本意，乃是主張系爭案對於該些早為業界習知泛用之習用結構，應該
載述於其所能主張的結構特徵之外（亦可用「之前」），而不是主張該些習用結構從
其申請專利範圍中「消失」，當申請專利範圍中將習知結構與所謂的創新結構明確界
定清楚了，何來會有擴大其申請專利範圍之虞﹖再觀系爭案於振盪器的上殼體結合一
軟性墊枕之結構部分，亦已為申請並核准在先之第00000000號「洗髮盆之結
構改良」專利案所揭露，在該引證(三)之專利說明書創作說明第四頁第九至十二行有載
，該案之托架主要係由托體和彈簧、固定圓筒等所組成，其中的托體之結構作用即相
同於系爭案之墊枕，而該托體亦係由較軟性材質製成，設計目的與系爭案毫無二致，
本案所標榜其藉由墊枕可讓洗髮者享受軟性抵靠的功效，早為引證(三)案所能達成，系
爭案運用習知技術而未能增進功效之事實昭然若揭，此點，原處分及訴願決定、再訴
願決定均刻意規避，未予裁決，如此偏坦系爭案之執事態度，何以服人﹖四、再則，
系爭案將設置在洗髮盆內之頂持座施予振動設計，據以名曰為「振盪器」，標榜其可
在洗髮者頭部抵靠其上時，產生振動按摩效果，然而只須稍加深究，即可發覺系爭案
之結構設計根本不合理，蓋根據系爭案於專利說明書中指稱，其振盪器係由上、下
殼體、及馬達Ｍ以適當電路連結電池所構成，其中上殼體是以套合型態組合
下殼體二者組合後可容許做上下運動，在常態時二者保持有間隙，當上殼體受壓
而迫合於下殼體時，上殼體內之接點乃與下殼體之電池極點接觸形成電路
通路，以讓馬達Ｍ運轉而產生振動；但是在系爭案所載結構中，根本未詳細揭露其上
殼體與下殼體是如何保持一適當間距的，其雖曰在上殼體受力下降時可啟動馬
達Ｍ運轉產生振動，但是當洗髮者頭部離開上殼體後，下殼體又是以何種結構讓
上殼體回復原位﹖此種種結構上的不合理且不明確之處，在系爭案之創作說明中根
本未曾詳載有任何合理之構造解釋；而倘若依據系爭案所揭露的結構觀之，上殼體
被下壓而在洗髮者頭部離開後，該上殼體根本無法回昇至原位，只會保持在與下殼
體迫合的狀態，而此狀態又會使馬達Ｍ兀自不停運轉直至電池電力耗盡為止，其
結構之設計顯不合理且未成熟，恐未達可供產業上利用之價值，對於此處原處分及訴
願、再訴願決定不但未責成被異議人針對系爭案結構不明確處作修正或補充說明，反
而替系爭案辯曰：「就操作情形而言，系爭案可藉由軟性上殼體之彈性或藉由振盪器
之振動等方式，使洗髮者頭部離開墊枕時，使上殼體回復原位」，對於如是毫無道理
之敷衍說辭，如何能令原告不擲筆三嘆﹖按吾人由系爭案之所有文字說明及圖式詳細
判斷之，完全遍尋不著系爭案在其上、下殼體、下壓迫合後，究係靠什麼結構以
使其可自動回昇至原位，以便讓接點可與電池極點脫離之結構的隻字片語說明或圖
面揭示，訴願、再訴願決定竟會越廚代庖的替其「解釋」，然而訴願、再訴願決定替
系爭案所作的辯解，卻足以令任何稍懂結構原理的人仕嘀笑皆非。從系爭案的第二圖
所顯示結構詳細探討之：１、其軟性墊枕受壓時墊體會呈壓縮狀，在壓力除去後可
依其本身彈性而回復原形，然而此軟性墊枕部分的壓縮與復形，與上、下殼體、
之間的距離回復根本毫無關係。２、振盪器內部唯一具有彈性的構件，僅只電池
下方的彈簧而已，該彈簧的作用係用以導接電池之負極，縱然在上殼體受壓而
今接點與電池極點接觸時，該彈簧亦僅會受到些微的壓縮，這代表著該彈簧的反
彈應力也僅會只有少許而已，一旦上殼體受壓之力除去後，即便是電池受彈簧之
力往上推，也僅只是上移少許，而此上推之力根本無法讓接點與電池極點脫離接
觸的狀態，換言之，上殼體仍無法彈昇回原位。依據上述剖析，顯知原處分及訴願
、再訴願決定對系爭案之偏坦護辭，實顯錯誤百出，牽強無理，根本無以服人。五、
另外，訴願、再訴願決定認為原告對系爭案實際功效所提出之質疑，純屬主觀認定，
不予採納；然而原告以為，專利主管機關對一件專利案之審查，除了應考量其技術內
容之創新及實用外，對其所標榜之功效更應詳予審酌，斷不能因為某一專利案具有習
式者所沒有之「功能」，即不管此種功能是否必需﹖是否有用﹖是否合理﹖是否為人
接受﹖便不分青紅皂白一概認為具有「功效」之增進，如此不啻顯有專利淨濫給予之
嫌！反觀系爭案，其主要功效係標榜可在洗髮的同時，提供振動按摩的效果，然而吾
人仔細思考，一般振動按摩器主要係用以按摩身體各部位的穴道經脈，適用之接觸部
位大抵包括頸部、背部、腰腹部、四肢等，鮮少有人會拿來與頭部接觸按摩，由於振
動按摩會讓身體與之接觸的部位產生麻震感，讓頭部產生此種麻震感恐怕不但沒有按
摩效果，還會有難過的不適感；再則，系爭案之振盪器是在顧客接受洗髮而抵靠在其
上方時，同時對洗髮者的頭部施予振動按摩，在不算短的洗髮時間內，顧客皆必須接
受此種麻震感，對於不喜歡此種感受的顧客而言，將會是一段難過的折磨；更嚴重的
是，系爭案所揭示之結構，根本未設置有任何可在外操控的開關，無法依據顧客的好
惡而選擇讓其振盪器開啟或關閉，不管喜不喜歡，一旦顧客將頭部抵靠其上洗頭時，
均得一律接受該種「麻震感」，試問此種結構怎可稱為有功效之增進呢﹖至於系爭案
於其專利圖式第二圖中所示之「ＳＷ」（開關），乃係為其結構中的接點與電池
，並非可由吾人外在控制之開關，訴願、再訴願決定顯係誤解。六、綜上所述，系爭
案之專利主體（即在洗髮盆內設置振盪器之結構）與原告申請及核准在先並已取得專
利權之引證(一)、引證(二)相同，而其專利範圍內所主張之盆體與振盪器中部分結構及所
標榜之軟性接觸功效，不但為習用洗髮盆所泛見，亦為申請及核准在先之引證(三)專利
案所揭露及達成，系爭案顯已違反專利法第九十八條第一項第二款及第二項之規定，
而系爭案之振盪器結構所揭露的內容，存在多所不合理由與未成熟性，誠然未符專利
法第九十八條第一項前段「可供產業上利用性」之規定；同時，系爭案所標榜之可對
洗髮者頭部施以振動按摩功能，究係是舒適的感受抑或是不舒服的麻震折磨誠有待商
榷，是否具有「功效之增進」著實令人深深存疑，較之引證(一)、(二)、(三)案，充其量只
能謂功能有異，絕無法謂為具有功效增進，依法應不得准予專利，原處分所為本案異
議不成立之審定，及訴願、再訴願均予以維持之決定，其認事用法，均顯有違誤，請
判決將再訴願決定、訴願決定及原處分均撤銷等語。
被告答辯意旨略謂︰一、系爭案「洗髮盆具之結構改良」，主要係由盆體結合振盪器
而成，其中盆體至少設有沖水頭及排水口，正面處依人體頸部設計一弧槽，該槽可供
頭部伸靠於盆體內，於盆體內緣與弧槽相對處凸設一配合槽，配合槽可結合振盪器，
振盪器係由上、下殼體及馬達以適當電路連結電池所構成，其下殼體係區隔成兩空間
，一空間可供裝置電池，另空間可結合馬達，又馬達動力輸出端係結合一偏心軸，以
產生振動功能，另外結合一軟性墊枕之上殼體係套合下殼體以容許二者上下運動．．
．運轉者；查系爭案係將洗髮盆體內部置設有振盪器、托槽，以供洗髮者頭部托架抵
靠及振盪按摩之雙重功能，雖引證一、二、三中皆有托架抵靠，但並未揭示振盪器裝
置，亦即引證一、二、三並不具系爭案所述之振盪按摩功能，而系爭案所述之振盪按
摩，雖已應用在身體其他部位的手持式振盪按摩器，惟在洗髮盆內應用此構造者並未
在習知用盆中揭示，且依我國專利申請案中，並未明確規定其申請專利範圍必須以吉
普森式描述撰寫，故系爭案以整體包含方式述並無不當；至於系爭案有否恢復裝置
（彈性元件），實非爭執之點，更何況系爭案在圖式二及申請專利範圍所述「二者組
合之後可容許做上下之運用，且於常態時，二者應保持一距離間隙」內容，亦足以明
瞭其所具功能，更何況該設備並非深奧不易瞭解之設備。二、另本案起訴理由強調系
爭案所設振盪功能並不舒適乙節，亦屬個人臆測，並無具體資料以資佐證，併予陳明
。綜上所述，被告所為本案異議不成立之審定並無違法，本案原告之訴無理由，敬請
駁回原告之訴等語。
　　理  由
按稱新型者，謂對物品之形狀、構造或裝置之創作或改良，為專利法第九十七條所規
定。又公告中之新型，任何人認有違反專利法第九十七條至第九十九條規定而向專利
專責機關提起異議者，依同法第一百零二條第一項規定，除應備具異議書外，並應附
具證明文件；從而有無違反專利法規定之情事，依法應由異議人附具證據供查。本件
關係人歐狄理容器材有限公司於八十四年六月二十九日以其「洗髮盆具之結構改良」
係於設有排水孔、沖水頭之盆體正面之盆緣開設一弧槽，盆體內側相對弧槽處開設一
配合槽，配合槽結合一振盪器，振盪器頂部結合軟性材質之墊枕，振盪器電路導通後
，可使墊枕產生振動，俾使沖洗頭髮時減輕來自頭部之負荷並達按摩之目的等情，向
被告申請新型專利，經被告編為第00000000號審查，准予專利。公告期間，
原告以系爭案振盪器結構不具產業上利用性，且係運用申請前既有之技術或知識，而
為熟習該項技術者所能輕易完成，未具增進功效，有違專利法第九十八條第一項前段
、第一項第二款及第二項規定云云，檢具引證(一)、(二)、(三)專利公告及專利說明書影本
，對之提起異議。案經被告審查，為本案異議不成立之審定，發給八十五年十月二十
二日（八五）台專（判）○二○二一字第一四○六五○號專利異議審定書。原告不服
，循序提起行政訴訟，主張如前揭事實欄所載。經查，系爭「洗髮盆具之結構改良」
新型專利案，主要係由一盆體結合一振盪器所構成，其中：一盆體，該盆體至少設有
沖水頭及一排水口，其正面處係依照人體頸部設計一弧槽，該槽可供頭部伸靠於盆體
內，此外，於盆體內緣與弧槽相對之處凸設一配合槽，該配合槽主要恰可供與下述
之振盪器相結合者；一振盪器，該振盪器係由一上、下殼體及一馬達以適當之電路連
結電池所構成，其中下殼係區隔成兩空間，其中一空間可供裝置電池，另一空間則結
合一馬達，又馬達之動力輸出端係結合一偏心軸，該偏心軸於馬達運轉時可產生振動
之運動，另外，結合一軟性墊枕之上殼體係以套合之型態組合下殼體，特別是二者組
合之後可容許作上下之運動，且於常態時，二者應保持一距間隙，又上殼體對應電池
處係以電路連接一接點，透過施力於上殼體而使其迫合於下殼體，得使該接點與電池
之極點（正極或負極）接合形成通路，得以使馬達運轉者。而引證(一)、(二)盆體內一體
成形或外加裝設頂持座可供洗髮者頭部依恃抵靠，引證(三)之軟性材質托體，得使洗髮
者享受軟體抵靠。系爭案主要創作目的係在減輕來自頭部之負荷並達按摩之目的，除
提供軟體抵靠之功效外，尚具振盪按摩之增進功效，該新增功效並非熟習洗髮盆具設
計製造之技術者所能輕易達成，況振盪器與盆體結合之構造及其方式均未經引證(一)、
(二)、(三)揭示；引證(一)、(二)、(三)雖與系爭案於沖水頭、排水口與弧槽等構造上具同一性
，惟若將上開構造刪除，則有擴大系爭案申請專利範圍之虞；又系爭案操作時得藉由
軟性上殼體之彈性或藉由振盪器之振動等方式，使洗髮者頭部離開墊枕時，上殼體回
復原位，並無下殼體無法讓上殼體回復原位之不合理設計，且說明書創作說明(四)已
明按摩機關之作動關係，第２圖亦已揭示系爭案之開關示意圖，並無不可供產業利用
之情事。綜上所述，引證(一)、(二)、(三)尚不足以證明本案違反專利法第九十八條第一項
前段、九十八條第一項第二款及第二項之規定，本件於訴願期間曾委託財團法人工業
技術研究院審查，結果亦認系爭案無不符合新型專利要件之情事，有該研究院機械工
業研究所八十六年三月七日（八六）工研機審字第○一七四號函所檢送之審查意見書
附可按。原告所訴各節無非其主觀之見，均無足採，從而原處分為本案異議不成立
之審定，揆諸首揭規定，洵無違誤，一再訴願決定遞予維持，俱無不妥，原告起訴論
旨，非有理由，應予駁回。
據上論結，本件原告之訴為無理由，爰依行政訴訟法第二十六條後段，判決如主文。
中    華    民    國     八十七      年      四      月      十七       日
                    行 政 法 院 第 五 庭
                                審 判 長 評  事      葉  振  權
                                         評  事      徐  樹  海
                                         評  事      沈  水  元
                                         評  事      林  清  祥
                                         評  事      劉  鑫  楨
右  正  本  證  明  與  原  本  無  異
                                         法院書記官  彭  秀  玲
中    華    民    國     八十七      年      四      月      二十       日
